【裁判字號】    92,自,312
【裁判日期】    920919
【裁判案由】    偽造文書
【裁判全文】
臺灣高雄地方法院刑事裁定                         九十二年度自字第三一二號
    自  訴  人  丁○○
    被      告  乙○○
    被      告  丙○○
    被      告  甲○○
右列被告等因偽造文書案件，經自訴人提起自訴，本院裁定如左：
    主  文
自訴駁回。
    理  由
一、自訴意旨略以：（一）被告乙○○及丙○○分任台灣高等法院高雄分院書記官、
    法官之職，被告甲○○為鐘錶業者。本件緣於自訴人丁○○主動提出鑑定之百達
    翡型號0000000（下稱：ＰＰ）金錶，確實日曆顏色係白底黑字顯與呂天
    償案發前聲稱所失竊之ＰＰ錶日曆顏色黑底自字完全敵對，截然不同之兩只錶，
    肯定非贓物，然呂天償明知非贓物，卻意圖占有，竟串連友人即警員蕭文治，在
    ＰＰ錶尚未拆開查看特徵號碼，無從證明係贓物或認領之情況，隨即將手錶交給
    呂天償急速帶離苓雅分局，次日亦隨即將ＰＰ錶處理、掉包，事後再以「先射箭
    ，再劃靶」方式，提補一張無押註出售商及買售日期在上之ＰＰ錶號碼的保證書
    充作從苓雅分局所取走之ＰＰ錶來源證書，而以該保證書號碼抄錄違法編造不實
    之贓物認領收據及穿插偽填失竊報案紀錄為憑，假藉呂天償從苓雅分局領取之Ｐ
    Ｐ錶號碼0000000，係失竊報案之贓物，誣陷自訴人及其妻竊盜嫌疑犯，
    移送台灣高雄地方法院檢察署，即八十二年度偵字一一七五六號乙案偵辦，萬想
    莫及，該檢察官張賜龍（已退職）明知該系爭之ＰＰ錶在苓雅分局被呂天償取走
    前，未曾拆開鑑證號碼係千真萬確之事，即無從核對號碼證明係贓物或認領，在
    事後突然出現之贓物認領收據當然係勾結違法造假之不實文件，此仍不爭之事實
    ，但該檢察官卻偏偏惡意藉以該違法編造之贓物認領收據為憑，相互交叉利用，
    安排制作依法拆開手錶勘驗，核對錶號相符一致之過程假象等不實偵訊筆錄為據
    ，混淆視聽，裁決改以自訴人及其妻羅蘇金寶涉贓物罪，提起公訴。該贓物案即
    八十二年度易第六五三五號乙案，業經本院審理認定，諭知無罪判決。惟查本件
    由於八十三年度上易字第二０三號乙案審理中，前法官蔡明宛就案情重點，即發
    現呂天償既然聲稱失竊之ＰＰ錶本係向被告甲○○購得，此亦經出售人被告甲○○及吳朝民、蘇安佳等分別向自訴人證實無誤，此均有對話錄音帶及譯文呈附在
    案可稽，惟呂天償何以在上訴開庭審理時，忽然改稱失竊之ＰＰ錶係直接向武祥
    公司劉志爽購得，卻提不出彼此買售該ＰＰ錶之相關事證，之後劉志爽又改稱向
    高雄正泰錶行購買的，基此，針對失竊之ＰＰ錶究竟向誰購得？從何而來之關鍵
    問題，前後產生向被告甲○○、劉志爽及高雄正泰錶行等三個不同出售人購得之
    疑點，始終交代不一，彼此相互衝擊，顯示失竊該ＰＰ錶之事純屬子虛烏有，當
    然直接影響案情實相，據此之關鍵重點事關重大，依法應予查證，即相當有助於
    認定真相釐清案情，作為判決基礎之依據，因此，前法官蔡明宛，因而當庭諭令
    傳喚被告甲○○於七月五日到庭對質，鑑聽確認被告甲○○所指證呂天償聲稱失
    竊之ＰＰ錶係向出售人被告甲○○所購得等語之電話對話錄音帶及譯文內容的真
    偽，以明真相，即針對呂天償、劉志爽串連虛偽陳述、勾結違法編造失竊錶係直
    接向武祥公司劉志爽所購得之情，不攻自破，顯見自訴人與其妻自無贓物罪可言
    ，基此，被告乙○○與丙○○明知不實事項為配合不法，意圖避除被告甲○○到
    庭應訊對質，阻堵造成手錶來源問題自相衝擊的矛盾，不利於編造虛構的曝露，
    仍利用職權、職務之便，串知被告甲○○勿到庭，而偽造、變造審理退庭後被告
    甲○○遲到依法應訊之不實審理筆錄為據之假象，混淆視聽曲解案情真相之認定
    ，故為預設判決之依擄，致使自訴人與其妻涉故買贓物直接受害在案。（二）據
    呂天償從友人王大銘處得知於八十二年五月十日自訴人持有ＰＰ錶乙只，前往王
    大銘開設之六六當舖詢價，第二天突然聲稱先前向被告甲○○購得乙只同類型之
    ＰＰ錶失竊，才託由出售人即被告甲○○出面處理，之後被告甲○○打電話向自
    訴人探詢併說明，昨天持往詢價之ＰＰ錶好像係其出售予呂天償而所失竊之錶，
    然約定時間共同於苓雅區○○路一家藝林茶行見。然後呂天償當場向自訴人述稱
    ，該失竊之ＰＰ錶係之前向被告甲○○所購得之二手貨，所以才託請出面處理，
    此有被告甲○○在場可證，但手錶失竊後，保證書一時難找，故至今尚無法提供
    保證書或說明錶號，因此，特地準備一幅ＰＰ錶彩色圖在場，供在場人指認為據
    ，此經出售人即被告甲○○當場附和，證實呂天償所失竊如彩色圖中之ＰＰ錶，
    約三年左右，以七十萬元向其購得，該手錶有保證書押註出售商及買售日期在上
    為憑可證無訛。對此，又案發後第二天被告甲○○於電話對話中亦略向自訴人再
    度表述甚明，證實失竊之ＰＰ錶確為被告甲○○所出售之物無誤之語，所言非假
    ，此有電話對話錄音及譯文呈附在案可稽。此外，被告甲○○亦公然向友人吳朝
    民詳述失竊之ＰＰ錶係其所售，所以才託其出面處理及報備等供詞，此亦有證人
    吳朝民之對話錄音及譯文呈案，業經法院審理查證屬實。況且呂天償在檢訊時，
    仍當庭明確表述失竊錶來源係向被告甲○○購得無誤。更何況，就被告甲○○已
    證實該失竊ＰＰ錶的保證書有押註出售商及買售日期在上可憑，此仍無從改變「
    初供原證」之事實證明。據上所述之事實證明，即足見呂天償於案發前後確實聲
    稱失竊之ＰＰ錶係向被告甲○○所購得，此仍不爭之事實，惟查呂天償提呈在案
    之ＰＰ錶保證書卻相當異常的連押註出售商或買售日期均無記錄在上，顯與當初
    所供全然不符，更於上訴開庭審理時，突然間轉變改稱失竊之ＰＰ錶係向友人劉
    志爽即武祥公司所購得之供詞，卻提不出任何相關買售該ＰＰ錶之事證，於此，
    針對失竊ＰＰ錶之來源證明，曝露前後不一，自相矛盾，據此足證呂天償所謂之
    失竊ＰＰ錶之事，純屬子虛烏有，當然直接衝擊影響案情真相之認定，而針對所
    謂之ＰＰ錶，究竟從何而來之關鍵重點問題，依法應有查證追究之必要，因此前
    法官蔡明宛當庭諭令改定七月五日傳喚被告甲○○到庭對質，鑑定被告甲○○與
    自訴人之電話對話錄音及譯文之真偽，即相當有助於釐清案情真相之認定，作為
    判決基礎之依據，為此，於七月五日開庭，受命法官改由被告丙○○接手審理該
    案，明知不實，而為避除被告甲○○與自訴人當庭對質，真相即顯現，將衝擊突
    破呂天償、劉志爽串連不法之犯行，相對的自訴人與其妻即無贓物問題可言，因
    而意圖違法變造受理被告甲○○遲到依法審訊之不實公文書，混淆視聽，此為被
    告等意圖犯行之事實動機理由。（三）被告乙○○明知四月十九日開庭，呂天償
    於審理時突然間轉變供詞改稱失竊之ＰＰ錶係直接向武祥公司負責人劉志爽所購
    得之供詞，已凸顯直接衝擊推翻當初呂天償、被告甲○○共同聲稱失竊之ＰＰ錶
    係向被告甲○○所購得之情事，即當然足以動搖案情真相之認定，據此，前法官
    蔡明宛後來通知書記官傳知證人劉志爽及自訴人與其妻於四月廿九日開庭，但被
    告乙○○為意圖使自訴人與其妻及辯護律師經傳不到，而明知法官於四月十九日
    退庭時明明係諭知改期候傳，卻利用職務之便，插補法官當庭「諭令本件改定四
    月廿九日九時二十分繼續審理，被告應自行到庭不另傳知．．．」之假象，而僅
    依法傳知證人劉志爽到庭，故意未依法傳知自訴人及其妻及辯護律師到庭，而註
    載經傳未到之不實公文紀錄，偽造犯行明確。嗣當法官諭令傳知自訴人於五月十
    七日繼續審理，被告乙○○又接連未依法傳知自訴人及其妻及辯護律師到庭，仍
    再次註載自訴人及其妻經傳不到之審理紀錄，據此，足證被告乙○○利用職務之
    便，連續違法編造兩次審理經傳未到之紀錄，雖經台灣高等法院高雄分院書記處
    行政處分申誡乙次，但所涉及之不法犯行，即顯然觸犯刑法第二百十一條、第二
    百十三條、第二百十六條偽造文書之罪。再查，前法官蔡明宛於六月二十一日傳
    喚證人吳朝民到庭，針對指述被告甲○○供稱呂天償失竊之ＰＰ錶係向被告甲○○所購得之事乙節之對話錄音及譯文，業經當庭播放鑑定對質內容屬實無誤，因
    此，當庭特別諭令傳喚被告甲○○於七月五日到庭對質及查證被告甲○○與自訴
    人之對話錄音及譯文的真偽之認定，其相即明，為此，針對於七月五日當自訴人
    與其妻及辯護律師準時報到候訊，而本九時二十分順延至九時五十八分才開庭，
    被告丙○○當時向自訴人說明「證人沒來，我改日再傳」之語，又當庭問辯護律
    師：「證人未到，是否再傳」，律師即答：「請再傳訊」等結證，即「論知候傳
    」，此時被告乙○○竟提一份空白筆錄紙給自訴人之妻簽名後，自訴人才要求以
    筆錄簽名，於此，書記官才再蓋好「本件改期審理」等印記及簽記「受訊人」字
    樣在筆錄上，交出給自訴人簽名，於此，自訴人已注意到筆錄前端，何以怎會記
    錄「證人甲○○遲到，年藉在卷」等字樣在上，心有疑慮（想知可能證人事先向
    書記官告知），因此，自訴人退庭後，仍在庭外守候至被告丙○○審理案件結束
    已退庭，猶未見被告甲○○出現報到，才回家，此後至收到九月七日辯論傳票之
    期間，曾多次要求律師閱卷，均回答：「書記官告知無新卷可閱」為由，未獲閱
    卷，於辯論終結後才閱到卷，且嚇然發見何以會有七月五日被告甲○○遲到應訊
    之審訊筆錄在卷，據此，令人震驚，不可思議之事，形同天方夜譚之情，基此，
    足證所謂之證人遲到依法應訊之事，純粹子虛烏有，私下集體串連所為之不實審
    訊筆錄。對此：依據七月五日自訴人與其妻及律師準時報到，在開庭審理時，被
    告甲○○明明未到庭係千真萬確，按依法程序上及實務上，審訊筆錄之前端受訊
    人被告甲○○格位當然應蓋註「未到」字樣，但怎會直接記載「證人甲○○遲到
    ，年藉在卷」之字樣，據此，即相當明確足以認定係被告等串連、預設而先行偽
    造、變造不實公文之直接罪證，更足以肯定該「證人遲到應訊之審訊筆錄」，即
    屬違法私下所為，事理極明。此外：次據七月五日係特別傳喚被告甲○○與自訴
    人當庭對質鑑定被告甲○○所語之電話對話錄音及譯文真偽之認定，真相是非即
    明，事關重大，對此，自訴人與其妻及辯護律師均準時報到侯訊，然被告甲○○
    未到係事實，依法程序上該刑事報到單針對被告甲○○應蓋上「未到」之字樣，
    況且按實務上在開庭時間已到，「刑事報到單」呈上庭之前，受傳喚人尚未報到
    ，該「刑事報到單」當然蓋上「未到」字樣之印記，才隨即呈上度併卷，惟查，
    故前贓物案七月五日開庭時，被告甲○○明明未到庭，該刑事報到單上應蓋證人
    「未到」，但偏偏出現由被告乙○○親筆填寫的「證人甲○○遲到」之字樣，據
    此，相當明確該異常刑事報到單係被告乙○○利用職務之便所偽造、變造之不實
    文件，足證為意圖配合混淆編造受理證人遲到依法審訊為憑之直接罪證，此仍無
    從爭辯之事實。基此：末據上述由被告乙○○違法預設記載「證人甲○○遲到，
    年藉在卷」及「證人遲到之刑事報到單」之犯行，即事實證明足以認定該系爭之
    「證人甲○○遲到應訊之審訊筆錄」，純粹係被告乙○○串連利用職務之便，違
    法私下偽造、變造之不實公文，充斥為證人遲到依法審訊制作筆錄之假象，否則
    ，被告乙○○明知證人未到，何需違法接二連三的變造，編造上開所述之不實公
    文併卷混淆案情真相之必要，此仍簡單易明，無法爭辯之基本道理。基於前述歷
    歷在目之直接證據，事實證明，足以認定被告乙○○顯然構成燭犯刑法第二百十
    一條、二百十三條及二百十六條之偽造文書罪行。（四）就被告丙○○，明知前
    審理法官蔡明宛傳喚被告甲○○係針對證人指證呂天償聲稱失竊ＰＰ錶係向被告
    甲○○所購得，保證書有押註買售日期在上之事查證，務必當庭播放對話錄音帶
    鑑定真偽，即明是非，即足以破解呂天償、劉志爽於上訴後才串連虛述改稱失竊
    之ＰＰ錶係直接向劉志爽所購得之不實結證，事關重大，直接影響案情之認定，
    當然證人未到，就依法再傳證人到庭對質之必要，何況被告丙○○亦當庭直接諭
    知說明「證人沒來，我改日再傳」之語，豈能以證人已遲到應訊之理由，即未再
    依法傳喚證人到庭對質，不可思議，令人質疑；況查被告丙○○身為該案之受命
    法官，亦明知七月五日證人未到已退庭，當時已過十點出頭，距當天傳喚九時二
    十分開庭時差一個小時，之後應無再受理務需當庭對質之證人遲到應訊之理由；
    更何況當天自訴人退庭於庭外守候至法庭案件審理結束已退庭，仍未見被告甲○○出現到庭之事實情況，何來被告甲○○遲到應訊之情可言；再者被告丙○○明
    知未有受理審訊證人遲到應訊之事實，而猶故意於該偽造、變造不實之審理筆錄
    上簽名註記為據，即形同共謀正犯，當然亦足以認定被告丙○○構威觸犯刑法第
    二百十一條、二百十三條及第二百十六條偽造文書之罪。（五）就被告甲○○之
    犯行，於此引述該不實審理筆錄當中所問：「你為何遲到」，即所答：「因為塞
    車」之對話來講，按高雄市○○道路十多年來除非天災突變，否則根本無所謂「
    塞車」超過半小時之可能，又被告甲○○家住高雄市○○○路相距高等法院路程
    不遠（行駛應不超二十分鐘），而依常情被告甲○○應有明知提早上路之須，而
    在七月五日當日天氣晴朗，又該案本於九時二十分順延至近十點才開庭，相距時
    間即多出一個小時，怎有塞車那麼久之理，何況當天自訴人於庭外守候至被告甲○○案件審理結束，己退庭，仍未見被告甲○○出現報到，何來塞車遲到應訊之
    情，基於上開事實情況，即足見被告甲○○所謂「因為塞革」遲到應訊之情，純
    屬子虛烏有，足證串連勾結，而私下偽造、變造之不實筆錄。據此，針對被告甲○○明知當時未予出庭應訊，而於該不實之審理筆錄簽名註記，形同共謀，即當
    然亦構威觸犯刑法第二百十一條及第二百十四條之偽造文書罪。
二、按法院或受命法官於自訴案件第一次審判期日前訊問及調查結果，如認為案件有
    刑事訴訟法第二百五十二條至第二百五十四條之情形者，得以裁定駁回其自訴，
    同法第三百二十六條第三項定有明文。徵諸上開條文之立法意旨，係為避免自訴
    人濫用法院所擁有之強制處分權而為偵查程序之發動，徒增法院之勞費，浪費司
    法資源，且為避免對無辜被告之名譽造成損害，是凡自訴案件，若法院或受命法
    官，認為有依前開法條駁回自訴之必要時，於程序上自不以經訊問被告或自訴人
    後始得為之。另所謂蒐集或調查證據結果，不以開庭訊問或函查證據為必要；苟
    自訴人所提出之證據已足經閱卷並審核證據而可獲致形成心證之結果時，自屬已
    有蒐集或調查證據而獲得之結果。次按，檢察官就被告犯罪事實，應負舉證責任
    ，並指出證明之方法。刑事訴訟法第一百六十一條第一項亦定有明文。此一規定
    係規定於刑事訴訟法第一編總則，於自訴程序亦有適用，亦即自訴人就其所指之
    被告犯罪事實，應負舉證責任，並指出證明之方法。末按，刑法上所謂偽造之概
    念，係以無制作權而冒名製作不實內容之行為而言，是以無權製作之人冒用他人
    名義簽發為要件，如果行為人基於本人之授權，或其他原因有權製作者，則與無
    權之偽造行為不同。
三、經查：
（一）自訴人認被告乙○○明知承審法官於八十三年四月十九日審理時僅諭知改期候
      傳，竟利用職務之便，插補法官當庭「諭本件改定四月二十九日九時三十分繼
      續審理，被告應自行到庭不另傳知：：：」之內容予筆錄上，然被告乙○○僅
      依法傳知證人劉志爽到庭，故意未依法傳知自訴人及辯護律師到庭，竟於四月
      二十九日之訊問筆錄上註載經傳自訴人未到之不實公文紀錄；另承審法官諭令
      被告乙○○傳喚自訴人於同年五月十七日開庭，然被告乙○○又未依法傳知自
      訴人，又再次於五月十七日訊問筆錄註載自訴人經傳不到之審理紀錄云云，因
      認被告乙○○涉嫌刑法第二百十一條、第二百十三條及第二百十六條偽造文書
      之罪嫌云云。然據台灣高等法院高雄分院八十三年上易字第二０三號之八十
      三年四月十九日刑事報到單所載，承審法官確於當日，在前開報到單上批示「
      改四月二十九日傳證人劉志爽：：：」等語，是自訴人認被告乙○○係擅自插
      補前開內容於筆錄上，自有未洽，核先敘明。再者，於八十三年四月二十九日
      及同年五月十七日當天，自訴人因未接獲通知而確未到庭應訊等情，為自訴人
      所不否認，故此，被告乙○○於上開二份筆錄上記載自訴人未到等語，並非不
      實，是自訴人認被告乙○○有偽造文書之犯行，即有誤會。雖被告乙○○未
      依承審法官批示之審理單傳喚自訴人到庭應訊，然自訴人並無證據證明被告乙○○係故意為之，雖被告乙○○曾因此案遭申誡處分，惟據本院依職權函查被
      告乙○○八十四年申誡案相關資料，被告乙○○係因：「承辦丁○○等贓物案
      件之紀錄工作，審理期間，漏未傳訊被告及誤蓋書記官職別戳章為法官，辦事
      疏忽」等語（參見台灣高等法院８４人《二》字第一四四六號令），依上開人
      事令僅能證明被告乙○○係因行政上疏失而漏傳自訴人到庭應訊，難以作為被
      告乙○○係故意未傳喚自訴人，並在前開筆錄上故意記載自訴人經傳未到之不
      實內容之證據。故此，自訴人並未提出證據證明被告乙○○係故意在前開筆
      錄上為不實之記載，自不能以自訴人片面指訴即遽認被告乙○○有偽造文書之
      犯行。
（二）又自訴人認於八十三年七月五日，被告甲○○確實未到庭應訊，然被告乙○○
      、丙○○及甲○○竟共同偽造不實之訊問筆錄云云。惟經本院依職權向台灣高
      等法院高雄分院整股書記官查詢八十三年度上易字第二０三號之庭訊錄音帶是
      否留存一事，據該股書記官答覆稱：「該案已於八十三年十月十一日確定送執
      行，錄音帶亦依規定銷毀」等語（參見本院九十二年九月三日辦理刑案電話查
      詢登記表及台灣高等法院使用錄音輔助民、刑事紀錄注意事項第十一條之規定
      ），是本院無從調閱該錄音帶核對是否與前開訊問筆錄相符，先予敘明。惟觀
      之八十三年七月五日訊問筆錄上被告甲○○之簽名，與其於八十三年三月二十
      三日到庭作證時，在證人結文及筆錄上簽名之勾勒方式均相同，足認八十三年
      七月五日訊問筆錄上被告甲○○之簽名應係被告甲○○本人親自為之。雖自訴
      人稱當日被告甲○○確實沒有到庭云云，然此部分除自訴人個人之指述外，其
      並未提出任和其他證據足以證明其所指。佐以，承審法官即被告丙○○與自訴
      人或被告甲○○並無任何利害關係，其實無在被告甲○○確未到庭應訊之情況
      下，偽造被告甲○○曾到庭應訊之筆錄之必要。故此，自訴人認前開八十三年
      七月五日訊問筆錄上記載被告甲○○曾到庭應訊等語之內容係偽造云云，亦非
      有憑。
（三）是依前開所述證據，顯不足以認定被告等有偽造文書之犯行，此外復查無其他
      積極證據足以證明被告等確有自訴人所指之犯行，被告等犯罪嫌疑尚屬不足，
      而有刑事訴訟法第二百五十二條第十款之情形，揆諸前揭判例意旨及說明，並
      無進行審判程序之必要，本件自應依法裁定予以駁回。
據上論結，依刑事訴訟法第三百二十六條第三項、第二百五十二條第十款，裁定如主
文。
中      華      民      國    九十二    年     九      月     十九     日
                                     臺灣高雄地方法院刑事第十庭
                                         審判長法  官    孫啟強
                                               法  官    楊宗翰
                                               法  官    張茹棻
右正本證明與原本無異。
如不服本裁定，應於裁定送達後五日內，向本院提出抗告狀。
                                               書記官    李忠霖
中      華      民      國    九十二    年      九      月     十九     日


司法院資訊處製作；財團法人民間司法改革基金會備份。
